臺灣臺南地方法院刑事判決
110年度易字第951號
公  訴  人  臺灣臺南地方檢察署檢察官
被      告  李銘峰


上列被告因重利罪案件，經檢察官提起公訴（110年度營偵字第1
653號），本院判決如下：
    主  文
李銘峰犯如附表所示主文欄所示之罪，共肆罪，各處如附表主文
欄所示之刑。應執行有期徒刑壹年，如易科罰金，以新臺幣壹仟
元折算壹日。
扣案之行動電話壹支（含門號0000000000號SIM卡壹張）、本票
壹本及未扣案之犯罪所得新臺幣參拾萬元，均沒收；於全部或一
部不能沒收或不宜執行沒收時，追徵其價額。
    事  實
一、李銘峰利用其所有之行動電話1支（含門號0000000000號SIM
    卡1張）聯絡方式，乘鄭怡芸急迫之際，於下列時間，在臺
    南市○○區○○里000○0號鄭怡芸住處附近，以下列方式貸款予
    鄭怡芸，並要求鄭怡芸或親手交付現金或匯款至其指定之中
    國信託商業銀行000000000000號帳戶之方式給付利息，迄至
    110年2月8日或9日止，共計取得與原本顯不相當之重利約新
    台幣（下同）30萬元：
㈠、109年8月下旬，貸以3萬元，約定每10天1期，每期利息3000
    元，扣除利息後，實際交付27000元。
㈡、109年10日中旬，貸以3萬元，約定每10天1期，利息3000元，
    扣除利息後，實際交付27000元。
㈢、109年12月7日，分別貸以10萬元、15萬元，各約定每7天為1
    期，利息每各為12000元、18000元，扣除利息後，實際交付
    88000元、132000元。
㈣、109年12月24日，貸以10萬元，約定每7天1期，利息12000元
    ，扣除利息後，實際交付88000元。
二、嗣經警次110年3月10日上午8時35分許，持本院搜索票至李
    銘鋒位於嘉義市○區○○里○○000號之21號住處搜索，扣得其所
    有之商業本票1本及前開行動電話1支而查獲上情。
三、案經鄭怡芸訴由臺南市政府警察局刑事警察大隊移送臺灣臺
    南地方檢察署檢察官偵查起訴。
    理  由
壹、證據能力：
一、按被告以外之人於審判外之陳述雖不符刑事訴訟法第159條
    之1至之4等規定，而經當事人於審判程序同意作為證據，法
    院審酌該言詞陳述或書面陳述作成時之情況，認為適當者，
    亦得為證據；當事人或辯護人於法院調查證據時，知有刑事
    訴訟法第159條第1項不得為證據之情形，而未於言詞辯論終
    結前聲明異議者，視為有前項之同意；同法第159條之5定有
    明文。上述規定之立法意旨在於傳聞證據未經當事人之反對
    詰問予以核實，原則上先予排除。惟若當事人已放棄反對詰
    問權，於審判程序中表明同意該等傳聞證據可作為證據；或
    於言詞辯論終結前未聲明異議，基於尊重當事人對傳聞證據
    之處分權，上開傳聞證據亦均具有證據能力。本件判決所引
    用之被告以外之人於審判外之陳述，因檢察官、被告於本案
    準備程序時，均已同意有證據能力，且於言詞辯論終結前，
    均未爭執其證據能力，而本院審酌該等證據製作時之情況，
    無不當取供及證明力明顯過低之瑕疵，認以之作為證據應屬
    適當，參諸前開規定，認均有證據能力，亦得作為認定被告
    犯罪事實有無之依據。
二、至其餘本判決所引用之非供述證據（詳後述），無傳聞法則
    之適用，復均無違反法定程序取得之情形，依刑事訴訟法第
    158條之4規定之反面解釋，均應有證據能力，合先敘明。壹
    、證據能力部分：
貳、實體部分：
一、訊據被告李銘峰固不否認於事實欄所載時、地及方式，貸款
    予告訴人鄭怡芸，並收取約30餘萬元利息之事實，惟矢口否
    認有何重利之犯行，辯稱，鄭怡芸是借錢來開地下賭場，並
    無急迫之情況云云。
二、不爭執事項：
㈠、查被告於事實欄所載時、地及方式，借款予告訴人並收取利
    息至110年2月間某日止之事實，業據被告自承在卷（見警卷
    第3至10頁；本院卷第39至47頁），核與證人即告訴人鄭怡
    芸此部分證述情節相符（見警卷第19至23頁、第25至26頁；
    偵卷第19至20頁；本院卷第73至104頁）。
㈡、此外，並有告訴人簽發本票照片3張（見警卷第45至47頁）、
    被告向告訴人催討之通訊軟體LINE對話內容（見警卷第63至
    144頁）、被告開立之中國信託商業銀行開戶資料及交易明
    細表（見警卷第145至156頁）、告訴人以其華南商業銀行帳
    戶、中國信託商業銀行帳戶匯款至被告上開帳戶內以給付利
    息一節，亦有華南商業銀行股份有限公司110年11月24日營
    清字第1100037930號函及中國信託商業銀行股份有限公司11
    0年12月8日中信銀字第110224839332025號函（見本院卷第1
    69至172頁、第173至223頁）可佐，此部分之事實要可認定
    。
三、被告確有收取與原本顯不相當重利之事實：
㈠、茲以證人就各筆借款實際取得之金額，作為計算借款利率之
    基準，則經換算後之年利率如下：
⒈、事實欄一㈠，借款3萬元，每10日為1期，每期利息3000元，借
    款時預扣利息3000元，年利率為405％（計算式為「3000元÷2
    7000元÷10日×365日×100％＝405％」）。
⒉、事實欄一㈡，借款3萬元，每10日為1期，每期利息3000元，借
    款時預扣利息3000元，年利率為405％（計算式為「3000元÷2
    7000元÷10日×365日×100％＝405％」）。
⒊、事實欄一㈢
⑴、借款10萬元，每7日為1期，每期利息 12000元，借款時預扣
    第1期利息12000元，年利率為711％（計算式為「12000元÷88
    000元÷7日×365日×100％＝711％」
⑵、借款15萬元，每7日為1期，每期利息 18000元，借款時預扣
    第1期利息18000元，年利率為711％（計算式為：「18000元÷
    132000元÷7日×365日×100％＝711％」
⒋、事實欄一㈣，借款10萬元，每7日為1期，每期利息 12000元，
    借款時預扣第1期利息12000元，年利率為711％（計算式為「
    12000元÷88000元÷7日×365日×100％＝711％」）。
㈡、查上開被告約定之年利率，不僅遠高於民法第203條所定週年
    利率為5％之法定利率，及同法第205條所定之約定週年利率
    最高為16％之限制，且以民間借貸利息通常為月利率2、3分
    （即年利率24％、36％），或當舖業法第11條第2項所定年利
    率最高不得超過30％之規定，足認被告憑以上開年利率所收
    取之利息，自屬與原本不相當之高額利息，要無疑義。
㈢、被告因本案收取利息即不法所得之認定：
⒈、查被告自承收受利息三十幾萬元（見本院卷第103頁），而告
    訴人於警詢稱給付利息35萬元（見警卷第21頁）、於本院審
    理時改稱利息已支付5、60萬元，其以中國信託、華南銀行
    及台灣銀行帳戶匯款至被告指定帳戶等語（見本院卷第103
    頁）。二人供述有極大差距。
⒉、經本院函詢證人即告訴人所述三銀行，僅有告訴人華南商業
    銀行帳戶匯款88105元及中國信託商業銀行帳戶匯款123000
    元至被告指定帳戶之交易紀錄，告訴人所開立之台灣銀行帳
    戶則毫無匯款紀錄，有臺灣銀行營業部110年11月24日營存
    字第11001206091號函（本院卷第155至159頁）、華南商業
    銀行股份有限公司110年11月24日營清字第1100037930號函
    （本院卷第169至172頁）及中國信託商業銀行股份有限公司
    110年12月8日中信銀字第110224839332025號函（見本院卷
    第173至223頁），爰以最有利被告原則，認定被告收取之高
    額利息共計30萬元，併此敘明。
四、告訴人確有急迫或難以求助之處境：
㈠、證人即告訴人證稱「（你當時為何需要借錢）當時在線上保
    險，忘記投保車碰車，車禍修車費要十幾萬元，又撞到人」
    、「開店做生意失敗」等語（見本院卷第103頁），足見告
    訴人是因與人發生車禍需要賠償，加上開店做生意失敗，致
    經濟狀況陷於窘迫，不得已向被告借錢，應可認定。
㈡、被告雖辯稱告訴人借款之目的是為開設賭場，並無急迫之情
    況云云。惟查
⒈、告訴人借款以從事賭場經營一節，除被告一人之言外，再無
    任何證據與之相佐，自難單憑其供稱而率意認定。
⒉、再者，告訴人因經濟情況窘迫而不得不向被告借款一節，業
    據其證稱在卷，業如前述；而被告所收取之利息遠遠高於一
    般貸款所約定之利息，甚至已給付高額利息多時，仍尚未償
    還本金，果非情況急迫，告訴人又何必向被告借款？從而，
    被告辯稱告訴人並未陷於急迫，不符重利罪之構成要件云云
    ，自無可採。
五、又起訴書固認為被告與不詳姓名年籍、綽號「阿嘉」成年男
    子共犯如事實欄所載之重利行為，惟查，被告於警詢中稱「
    我只是從中介紹（阿嘉）」「不知道他的真實姓名、聯絡方
    式」等語（見警卷第6頁），於本院準備程序時改稱「放款
    人是我認識的一個朋友，因為債務處理得不太好，大家不歡
    而散，本名我不確定」、「沒有真實姓名及聯絡方式」等語
    （見本院卷第42頁），究竟有無「阿嘉」之人，已有疑義！
    而依證人即告訴人於本院審理時證稱，被告於109年8月中旬
    、10月中旬及109年12月24日借款，均是一人前來，並無其
    他人；只有12月7日借款時有一位男生陪前來，借款當時那
    位男生完全沒有提及借款事項，沒有聽過「阿嘉」，從頭到
    尾都沒有聽過「阿嘉」等語（見本院卷第101至102頁），而
    告訴人於偵查中則稱「第三次借款是李銘峰及阿嘉一起拿錢
    來借我的，這次有說錢是阿嘉借的」等語（見偵卷第19頁）
    。本院審酌被告自始拒絕提供「阿嘉」聯絡方式或年籍資料
    ，究竟有無「阿嘉」之人已有疑義，並參諸證人即借款之告
    訴人就有無「阿嘉」之人，供述前後不一，惟觀諸告訴人貸
    款期間，僅在109年12月7日借款當日有某位男子陪同前來，
    然過程中並無任何意思表示，也無其他參與催討債務或該當
    於本案重利罪之構成要件行為，進而認定該男子與被告間有
    犯意聯絡或行為分擔，自難認有本案有共犯，併此敘明。
六、綜上，被告否認有重利犯行，為卸責之詞，不足採信，本案
    事證明確，應依法論科。
貳、論罪科刑：
一、按刑法之重利罪，係以乘他人急迫、輕率或無經驗，貸以金
    錢或其他物品，而取得與原本顯不相當之重利者，為其要件
    ，而所謂與原本顯不相當之重利，係指就原本利率、時期核
    算及參酌當地之經濟情況，較之一般債務之利息，顯有特殊
    之超額者而言。而現今為微利時代，一般金融機構貸放款之
    利率均已降低；即使借款利率較高之當舖業者，依當舖業法
    規定其等收取之利率，亦不得超過年息百分之30；而刑法第
    344條之重利罪屬結果犯，該罪之成立以行為人取得與原本
    顯不相當之重利結果為前提；至取得利息之時期，究於借貸
    時同時扣取，或按日按月交付、已取得利息之多寡及次數，
    皆非所問。本件核被告所為，均係犯刑法第344條第1項重利
    罪。又本件被告將款項，共計四次貸與告訴人，雖各先後陸
    續數次，向告訴人收取重利，然因被告係就告訴人同一次借
    貸關係，而於密接之時間陸續所為收取利息行為，被告主觀
    上，應係基於取得同一筆借款之重利單一犯意，自應包括於
    一行為予以評價，為接續犯，應僅各論以一罪，併此敘明。
二、被告所為4次重利犯行，犯意不同，行為互異，應分論併罰
    。
三、爰審酌被告正值青壯，竟不思循正途謀取財富，反利用告訴
    人需款孔急之際，訂以苛刻條件，藉以取得顯不相當之高額
    利息，所為使被害人經濟狀況，更為惡化，加深心理壓力及
    負擔，亦對社會經濟秩序有負面影響，實屬不該；又被告曾
    有重利之犯行，經檢察官緩起訴在案，有臺灣高等法院被告
    前案紀錄表在卷可憑，不知警惕，仍再度犯同類型犯罪；並
    審酌被告犯後矢口否認犯行，未見悔意，暨被告為高中畢業
    之智識程度、未婚、目前幫助家裡運送礦泉水工作等一切情
    狀，量處如主文所示之刑，併定其應執行刑及諭知易科罰金
    之折算標準，以資懲儆。
四、沒收部分：
㈠、犯罪所用之物：
⒈、按供犯罪所用之物，犯罪預備之物，屬於犯罪行為人者，得
    沒收之；於全部或一部不能沒收或不宜執行沒收時，追徵其
    價額，刑法第38條第2項前段、第4項定有明文。
⒉、查扣案被告所有行動電話1支（含門號0000000000號SIM卡壹
    張），為被告用於聯絡並催討債務，而商業本票1本，係於
    貸款時供借款人簽發以為擔保一節，為被告供承在卷，足認
    扣案行動電話1支及商業本票1本，確屬被告供犯本案重利犯
    行所用及犯罪預備之物，應依刑法第38條第2項前段、第4項
    規定沒收之。
㈡犯罪所得
⒈、按犯罪所得，屬於犯罪行為人者，沒收之。但有特別規定者
    ，依其規定；前2項之沒收，於全部或一部不能沒收或不宜
    執行沒收時，追徵其價額；刑法第38條之1第1項、第3項，
    分別定有明文。又前條犯罪所得及追徵之範圍與價額，認定
    顯有困難時，得以估算認定之，此觀刑法第38條之1第1項、
    第3項及刑法第38條之2第1項自明。
⒉、查本件被告犯重利罪，向告訴人所收受之利息究竟為何，二
    人供述差距過大，爰依最有利於被告原則，依被告所自承之
    三十萬元認定其犯罪所得，此部分並未扣案，依刑法第38條
    之1第1項、第3項之規定，自應將其所取得與原本顯不相當
    之重利沒收，於全部或一部不能沒收或不宜執行沒收時，追
    徵其價額。
據上論斷，應依刑事訴訟法第299條第1項前段，刑法第344條第1
項、第41條第1項前段、第38條第2項前段、第4項、第38條之1第
1項、第3項、第51條第5款，刑法施行法第1條之1第1項，判決如
主文。
本案經檢察官陳昆廷提起公訴，檢察官董和平到庭執行職務。

中　　華　　民　　國　　111 　年　　2 　　月　　15　　日
　　　　　　　　　刑事第二庭    法　官　洪士傑
以上正本證明與原本無異
如不服本判決應於收受本判後20日內向本院提出上訴書狀，並應
敘述具體理由。其未敘述上訴理由者，應於上訴期間屆滿後20日
內向本院補提理由書狀（均須按他造當事人之人數附繕本）「切
勿逕送上級法院」。
  　　　　　　　　　　　　　　　書記官　吳鸝稻
中　　華　　民　　國　　111 　年　　2 　　月　　15　　日
附錄本案所犯法條
中華民國刑法第344條
（重利罪）
乘他人急迫、輕率、無經驗或難以求助之處境，貸以金錢或其他
物品，而取得與原本顯不相當之重利者，處3年以下有期徒刑、
拘役或科或併科30萬元以下罰金。
前項重利，包括手續費、保管費、違約金及其他與借貸相關之費
用。

附表
編號 事實 主文 1 事實一㈠ 李銘峰犯重利罪，處有期徒刑參月，如易科罰金，以新臺幣壹仟元折算壹日 2 事實一㈡ 李銘峰犯重利罪，處有期徒刑參月，如易科罰金，以新臺幣壹仟元折算壹日 3 事實一㈢ 李銘峰犯重利罪，處有期徒刑伍月，如易科罰金，以新臺幣壹仟元折算壹日 4  事實一㈣ 李銘峰犯重利罪，處有期徒刑肆月，如易科罰金，以新臺幣壹仟元折算壹日